【裁判字號】    89,重上,144
【裁判日期】    890801
【裁判案由】    清償債務
【裁判全文】
臺灣高等法院民事判決  八十九年度重上字第一四四號
      上  訴  人  甲○○
      上  訴  人  丙○○
      右二人共同
      訴訟代理人  許坤立律師
                  蔡馥宇律師
      被  上訴人  乙○○      .
      訴訟代理人  黃國堂律師
                  徐國勇律師
右當事人間請求清償債務事件，上訴人對於中華民國八十八年十一月三日臺灣士林地
方法院八十八年度重訴字第一六四號第一審判決提起上訴，本院判決如左：
    主    文
原判決關於駁回上訴人後開第二項之訴部分，及該部分假執行之聲請，並訴訟費用之
裁判廢棄。
被上訴人應給付上訴人新台幣壹億零貳佰萬元，及其中伍仟壹佰萬元自民國七十七年
七月十一日起，另伍仟壹佰萬元自民國八十七年十二月四日起，均至清償日止，按週
年利率百分之五計算之利息。
上訴人其餘上訴駁回。
第一、二審訴訟費用，由上訴人負擔百分之一，餘由被上訴人負擔。
本判決命被上訴人給付部分，於上訴人以新台幣仟肆佰萬元或等值之台灣銀行可轉
讓定期存單為被上訴人預供擔保後得假執行，但被上訴人如於假執行程序實施前以新
台幣壹億零貳佰萬元為上訴人預供擔保，得免為假執行。
    事    實
甲、上訴人方面：
壹、聲明：
  一原判決廢棄。
  二被上訴人應給付上訴人等新台幣（下同）壹億零貳佰萬元暨自七十七年七月十一
    日起至清償日止依年利率百分之五計算之利息。
  三第一、二審訴訟費用由被上訴人負擔。
  四上訴人願供現金或等值之台灣銀行可轉讓定期存單供擔保後，請准宣告假執行。
貳、陳述：除與原判決記載相同者，茲引用之外，補稱：
  一被上訴人有遲延給付，給付不能情事，上訴人自得解除系爭買賣契約，請求被上
    訴人返還價金及給付違約金共計一億零貳佰萬元：
  (一)被上訴人以向台北市政府申購二八○、二八六地號土地，塗銷台灣中小企業銀行
    就系爭土地之查封，俾將系爭土地持分移轉給上訴人為藉口，誘使上訴人等於七
    十六年十一月二十八日交付三千五百萬元，惟迄至七十七年六月三十日，被上訴
    人仍未向台北市政府購得系爭二八○、二八六地號土地，被上訴人亦未將系爭土
    地持分過戶給上訴人等，上訴人等質問被上訴人，被上訴人稱：「伊已向台北市
    政府申購，沒問題。」云云，嗣後上訴人查知發現該二八○、二八六地號土地，
    屬都市計劃保護區內公有土地，內政部為便於實施水土保持，避免將來規劃變更
    使用發生困難，乃函示其所有權應以暫不處理為原則。上訴人等始知被上訴人所
    稱：該二八○、二八六號土地係台北市政府向伊徵收之土地，伊可隨時向台北市
    政府申請買回云云，純屬欺瞞之詞。
  (二)依不動產買賣契約附表第二項付款方式第三目之約定，被上訴人於上訴人給付三
    千五百萬元後，應繳交過戶所須資料，將系爭土地持分即共有權過戶給上訴人等
    ，惟被上訴人於收取三千五百萬元後，即未將過戶所須資料交付上訴人，顯有給
    付遲延情事，經上訴人等透過代書及存證信函催告，仍未履行，上訴人等乃以訴
    狀之送達為解除契約之通知，並以上訴理由狀之送達為解約之通知，兩造買賣契
    約既以解除，依民法第二百五十九條、第二百六十條規定及不動產買賣契約第七
    條之約定，上訴人等自得請求被上訴人返還價金五千一百萬元及給付違約金五千
    一百萬元，共計一億零貳佰萬元。縱令前開催告及解約不生效力，上訴人等再以
    上訴理由狀催告被上訴人限於二十日內移轉系爭土地共有權予上訴人等。
  (三)被上訴人出售予上訴人之土地，係伊指著地籍圖藍色部份之整塊土地，經查系爭
    二八○、二八六地號土地夾在整塊土地中間，則該二八○、二八六號土地既然無
    法移轉登記予上訴人等，縱令被上訴人所有之系爭其他土地得移轉登記予上訴人
    ，亦屬不完整，顯然已嚴重影響其他土地之整體利用，依民法第二百二十六條第
    二項定，上訴人自得拒絕其他部分土地之給付。查被上訴人誆稱系爭土地包括二
    八○、二八六地號土地係伊所有云云，上訴人信以為真，遂與伊簽訂買賣契約，
    嗣後，上訴人發現二八○、二八六地號土地係台北市政府所有，被上訴人又誆稱
    該二八○、二八六地號土地係台北市政府向伊徵收，伊可向台北市政府買回，並
    承諾七十七年七月三十日前承買云云，職是可知，被上訴人係以詐術誘騙上訴人
    簽訂系爭買賣契約，就系爭土地給付不能，顯有可歸責事由。依民法第二百五十
    六條規定，上訴人自得解除系爭買賣契約，並依民法第二百五十九條、第二百六
    十條規定及不動產買賣契約第七條之約定，請求被上訴人返還價金五千一百萬元
    及給付違約金五千一百萬元，共計一億零二百萬元。
  二縱令系爭土地給付不能，非可歸責於被上訴人事由，依民法第二百六十六條規定
    ，上訴人亦得基於不當得利，請求被上訴人返還五千一百萬元之價金：
    查上訴人出售予上訴人之土地係系爭二七二、二七四、二七五、二七七、二七八
    、二七九、二八二、二八三、二八四、二八四－一、二八七、二九一及二八０、
    二八六等十四筆地號土地（總面積合計七六０五平方公尺，折合二三００．五一
    坪）其中部分面積一千坪。如前述，系爭二八０、二八六地號土地有給付不能情
    事，該給付不能之兩筆土地影響其他土地之整體利用，被上訴人縱令給付其他部
    分土地，於上訴人等亦無利益。依民法第二百二十六條第二項規定，上訴人等自
    得拒絕該部分土地之給付。此等給付不能及拒絕給付縱非可歸責於雙方當事人之
    事由，惟依前揭民法第二百六十六條規定之意旨，上訴人等亦得基於不當得利，
    請求被上訴人返還已給付之價金五千一百萬元正。
  三被上訴人不履行系爭買賣契約所負債務具有可歸責事由，被上訴人拒絕給付，上
    訴人自得逕行解約：
  (一)被上訴人於締約過程手持地籍圖誆稱：「藍色部分的土地是我的，相當完整。」
    云云，上訴人信以為真，誤認被上訴人指稱之土地相當完整，極具開發價值，遂
    與被上訴人簽訂買賣契約。嗣後，上訴人發現被上訴人所稱地籍圖之藍色部分土
    地，其中二八０、二八六地號土地夾在整塊中間，屬台北市政府所有，上訴人等
    質問被上訴人不信，有欺瞞情事，上訴人表示欲解約，並要求加倍返還訂金二百
    萬元，被上訴人乃稱該二八０、二八六地號土地係台北市政府向伊徵收之土地，
    伊可隨時向台北市政府申請買回云云，並承諾於七十七年六月三十日以前承買該
    兩筆市有土地，經上訴人查知發現該兩筆土地，內政部早在六十二年即函令其所
    有權暫不處理，被上訴人所稱該二筆土地係台北市政府向伊徵收之土地，伊可隨
    時向台北市政府申請買回云云，純屬欺瞞之詞。
  (二)簽約後，被上訴人於七十六年十一月二十八日收受上訴人支付價金三千五百萬元
    ，僅交付系爭土地所有權狀給上訴人，而未交付印鑑證明書及核稅單，致無從辦
    理過戶，被上訴人在未交付土地及移轉所有權之情形下，企圖雙重買賣土地，竟
    於八十年八月六日將交付給上訴人之土地所有權狀申報遺失，由主管機關於八十
    年九月十四日補登，招貼廣告急售系爭土地，有八十年九月十七日及八十八年六
    月十六日照片為證，又於八十年九月間在系爭土地築建釣蝦場，計有雙城釣蝦場
    、春城釣蝦場及安達釣蝦場，並有黃金海岸餐廳，提供出租，收取租金。被上訴
    人復於八十七年五月二十八日以系爭土地中之二八三、二八四、二八七地號土地
    向徐渙抵押借款二百五十萬元，有土地登記謄本可稽。
  (三)據上可證，被上訴人不履行系爭買賣契約所負債務，顯有可歸責事由，且被上訴
    人顯有拒絕給付情事，依學者見解，上訴人得不經催告，逕行解除系爭買賣契約
    。
  四系爭買賣標的物為第三人所有，被上訴人不履行所有權移轉之義務，上訴人得依
    關於債務不履行之規定，行使權利，解除契約：
  (一)按「物之出賣人負交付其物於買受人，並使其取得該物所有權之義務」；又「出
    賣人應擔保第三人，就買賣之標的物，對於買受人不得主張任何權利」，民法第
    三四八條第一項、第三四九條定有明文。換言之，出賣之物為他人所有，則出賣
    人須先取得其所有權，然後移轉於買受人，或使該他人逕將物之所有權移轉於買
    受人。如出賣人不履行所有權移轉之義務，依民法第三五三條規定，買受人得依
    關於債務不履行之規定，行使其權利。
  (二)查依系爭「另續約」第二條約定：「本契約買賣標的內有至善段貳小段二八○、
    二八六地號土地兩筆係台北市政府工務局養護工程處所有，賣方乙○○負責於民
    國七十七年六月三十日以前承買完竣．．．。賣方並應將該兩筆土地依比例持分
    移轉與買方甲○○、丙○○。」惟被上訴人非但逾期仍未承買完竣，更遑論依比
    例持分移轉所有權，上訴人自得依債務不履行之規定，解除系爭契約，並依民法
    第二百五十九條、第二百六十條規定及不動產買賣契約第七條之約定，請求被上
    訴人返還價金五千一百萬元及給付違約金五千一百萬元，共計一億零二百萬元。
  五上訴人請求被上訴人給付一倍之違約金五千一百萬元，並無過高情事：
  (一)被上訴人自七十六年十月二十一日至七十七年一月二十七日共收取上訴人支付之
    價金高達五千一百萬元，使用收益該五千一百萬元達十二年六個月之久，依銀行
    存款利率每年百分之五計算，第一年之利息為二百五十五萬元，將二百五十五萬
    元加入本金五千一百萬元，第一年之本利為五千三百五十五萬元，第二年利息以
    五千三百五十五萬元計息，利息為二百六十七萬七千五百元，第二年之本利為五
    千六百二十二萬七千五百元，依此類推計算，第十二年之本利為九千一百五十九
    萬八千六百元，該九千一百五十九萬八千六百元半年之利息為二百二十九萬元，
    合計十二年六個月之本利為九千三百八十八萬八千六百元，被上訴人坐收利息高
    達四千二百八十八萬八千六百元。
  (二)被上訴人不履行出賣人之義務，如前述竟於八十年九月十七日在系爭買賣土地上
    築建釣蝦場、餐廳，提供出租，收取租金，依保守估計，每月租金應有八十萬元
    ，一年租金為九百六十萬元，八年六個月之租金，合計為八千一百六十萬元，被
    上訴人又收取押租金，押租金以三個月租金計算，有二百四十萬元，則被上訴人
    自八十一年起迄今達八年六個月，坐收八千四百萬元租金及押租金，該八千四百
    萬元有一半應歸上訴人所有，惟被上訴人卻擅自侵吞。
  (三)據上可知，被上訴人使用收益土地及價金五千一百萬元，獲取利益高達八千四百
    八十八萬八千六百元，超過上訴人請求之違約金高達三千二百八十八萬八千六百
    元，是上訴人請求之違約金，並無過高情事。
  六被上訴人辯稱系爭土地原係以每坪十二萬元出售後，上訴人討價降為每坪八萬一
    千元云云，純屬子虛：查系爭土地，地目無論係田、旱或建，其公告現值每平方
    公尺二千五百元，折合每坪約八千二百六十四元，據此可知，其出售價格不可能
    為每坪十二萬元，被上訴人之代理人於八十九年五月十一日準備程序辯稱系爭土
    地原係以每坪十二萬元出售，後經上訴人討價降為每坪八萬一千二百元云云，純
    屬子虛，不堪採信。
乙、被上訴人方面：
壹、聲明：
  一上訴駁回。
  二第一、二訴訟費用，由上訴人負擔。
  三如受不利判決願供擔保請准免為假執行。
貳、陳述：除與原判決記載相同者，茲引用之外，補稱：
  一查被上訴人與上訴人間於七十六年十月二十一日所訂定「不動產買賣契約」：
  (一)被上訴人所出賣之土地曾標示其標的為士林區○○段○○段275、277、274、278
    、279、272、282、284、287、283、284-1、291地號等十二筆」，並不包括同小
    段第二八０、二八六地號土地。因被上訴人所提「乙○○土地地籍圖」，該地籍
    圖上被上訴人並沒有標示第二八０、二八六地號土地，而且該二八０地號等則為
    「道」，並不是田、旱、建，不可能將其列為出賣標的。至於第二八六地號土地
    ，因係公有水利地雖可使用，並不是被上訴人所有，因而亦不是被上訴人所出賣
    之標的。
  (二)因前開被上訴人出賣之土地係在「保護區」，乃在買賣契約第一條約定出賣係「
    土地共有權」與「永久管業」並不是立刻辦理所有權之移轉登記。
  (三)上訴人因知所購買土地係在保護區內，乃在契約上約定「俟土地開放為住宅區立
    即辦理分割」，並且該土地部分等則為田、旱，上訴人並非自耕農，乃在續約上
    又約定「甲方（上訴人）取得自耕農證明有困難，乙方（被上訴人）應無條件協
    助甲方取得，以利辦理產權登記」。
  (四)上訴人所承購之土地僅係前開十二筆土地二分之一，並不是全部，並且所交付金
    額亦僅有五千一百萬元，不是買賣價額之「八千一百二十萬元」，被上訴人既將
    該十二筆土地之全部提供給上訴人設定「六千萬元」之抵押權，以資擔保，上訴
    人所指稱「被上訴人沒有誠意」與「詐欺」，自與事實不符。且被上訴人係僅出
    售系爭土地之二分之一，卻將全部土地提供擔保，因尚有該系爭土地二分之一之
    權利，據以借款或加以利用係屬行使權利，並無不合。
  (五)上訴人雖明知該第二八０地號土地等則為「道」，與第二八六號土地等則為田之
    公有之水利地，因該兩地均在前開土地範圍內，只有被上訴人在使用，將來改變
    為住宅區亦只有被上訴人始向台北市政府承購，因而要求增列該兩地，並在續約
    時要求將原契約付款方式(四)「待增值稅單下來甲方付乙方一千五百萬元」，更改
    為「俟賣方（乙方）取得市府所有前開兩地號土地移轉持分額與買方（甲方）辦
    妥產權時付與乙方（賣方）」等語，並無上訴人所稱「坐落相鄰於馬路旁，而妨
    礙上訴人所買受土地之利用」情事。若有妨礙，何以上訴人事後又繼續支付五千
    萬？並僅在另續約上要「賣方乙○○負責於七十七年六月三十日以前承買完竣」
    ？同時為保障上訴人僅要求被上訴人該付款方式(四)之「一千五百萬元」延後支付
    ？
  二次查上訴人甲○○係立法委員，丙○○係建商曾出售房屋給被上訴人之子張晉賓
    ，怎可能被上訴人乙○○手持地籍圖指著藍色部分所謂誆稱「全部藍色部分的土
    地是我的，相當完整」，上訴人等就信以為真，在現場交付一百萬元？並同日簽
    訂買賣契約？所稱既違反常理，上訴人自負有舉證以證其事之責任。尤其是被上
    訴人所收到「五千一百萬元」，被上訴人係大部分將其返還原設定抵押權之債權
    人，同時返還銀行，自無「詐欺」之必要？或取得利益之意圖。是雙方訂「不動
    產買賣契約」後，因上訴人認為該第二八０、二八六地號土地依據實際情形只有
    被上訴人始能取其權利，並且認有自信取得該權利，始向被上訴人遊說，要求增
    列，並訂立對其有利附加條款。若被上訴人沒有誠信，又何以僅收到「五千一百
    萬元」，竟提供全部十二筆土地設定六千萬元」之抵押權給上訴人作為保證？
  三被上訴人乙○○為履行契約，雖曾依法申請承購，於法不合而尚未有結果，但該
    系爭土地依據實際情形，只有被上訴人可以使用，將來亦只有被上訴人可以承購
    ，因而只要該系爭土地「開放為住宅區」即能履行。詎上訴人竟歪曲事實，蓋上
    訴人若不同意，以事經十年均未表示竟見，是上訴人所言不僅與事實不符，並違
    反常理與經驗法則，自不足採信。
  四本件簽訂系爭買賣契約時僅出售系爭第一批土地（即該十二筆土地之二分之一）
    ，並未包括第二批土地（系爭土地），因信賴上訴人所稱願意協助向政府申購系
    爭第二批土地，始與上訴人簽訂系爭續約，惟因系爭第二批土地於保護區內，管
    理機關暫不處理其所有權，致其無法購得系爭第二批土地，被上訴人自屬不可歸
    責，又因系爭契約明訂系爭第一批土地須俟上開土地變更為住宅區後始克辦理分
    割移轉予上訴人，現今系爭第一批及第二批土地均尚未變更為住宅區，被上訴人
    自無法依約辦理系爭第一批及第二批土地之分割移轉事宜，是被上訴人並未違約
    或債務不履行，上訴人亦無權解約或依系爭買賣契約第七條請求損害賠償之理由
    。蓋被上訴人之給付不能係因行政機關內部行使裁量權之結果，而非因被上訴人
    個人之故意或過失行為所導致，是該給付不能應屬不可歸責於被上訴人之事由，
    被上訴人應免負給付義務，亦無庸賠償上訴人之損害。
  五上訴人雖以續約上約定「賣方並應將該兩筆土地依比例持分移轉與買方甲○○、
    丙○○」時，並無另約定該二八０、二八六號兩筆土地之價錢等理由，而主張其
    受騙，但該兩筆土地係公有地，在尚未完成承購前，既非被上訴人所有，自不可
    能談買賣，亦無從約定其買賣價錢，事後之續約因係原買賣契約之補充及延續，
    有關分割、移轉之條件，自應與原買賣契約相同。所謂「依比例持分移轉」，並
    非增加出賣坪數，僅係作為將來辦理分割之參考，既無約定買賣價錢之必要，上
    訴人不得據以主張解除契約。
    理    由
一、本件上訴人起訴主張渠二人於七十六年十月廿一日與被上訴人簽訂買賣契約，約
    定被上訴人所有士林區○○段○○段二七二、二七四、二七五、二七七、二七八
    、二七九、二八二、二八三、二八四、二八四－一、二八七及二九一等十二筆地
    號土地（以下簡稱系爭第一批土地）當時被上訴人指著地籍圖藍色部份之整塊土
    地，應移轉予上訴人。惟契約簽訂後，上訴人始發現被上訴人所稱出賣之土地全
    部竟包括二八０、二八六地號土地二筆市政府土地（以下簡稱系爭土地），且坐
    落相鄰於馬路旁，而妨礙上訴人所買受系爭第一批土地之利用。被上訴人乃稱該
    系爭土地係台北市政府向被上訴人徵收之土地，可隨時向台北市政府申請買回云
    云，雙方乃於同年十月廿七日再簽訂續約，約定被上訴人應於七十七年六月卅日
    前負責買回系爭第二批土地並移轉予上訴人，而上訴人不需再負擔任何土地價款
    ，嗣被上訴人以向台北市政府申購二八○、二八六地號土地，塗銷台灣中小企業
    銀行就系爭土地之查封，俾將系爭土地持分移轉給上訴人為藉口，誘使上訴人等
    於七十六年十一月二十八日交付三千五百萬元（依約陸續共給付被上訴人五千一
    百萬元），惟迄至七十七年六月三十日，被上訴人卻遲未交付系爭第二批土地相
    關過戶資料，屢經催告，被上訴人均置之不理，嗣後上訴人查知發現該二八○、
    二八六地號土地，屬都市計劃保護區內公有土地，內政部為便於實施水土保持，
    避免將來規劃變更使用發生困難，乃函示其所有權應以暫不處理為原則。上訴人
    等始知系爭土地業已給付不能，被上訴人顯有可歸責事由。且被上訴人所為係屬
    契約之債務不履行，而其不履行雖屬系爭第二批土地之給付不能所致，然該一部
    之給付不能，已嚴重影響其他部分土地之利用，依民法第二百二十六條第二項規
    定，上訴人自得拒絕被上訴人其餘之履行，而請求全部不履行之損害賠償，因而
    依法解除系爭買賣契約，並依民法第二百五十九條、第二百六十條規定及不動產
    買賣契約第七條之約定，請求被上訴人返還價金五千一百萬元及給付違約金五千
    一百萬元，共計一億零二百萬元，並自七十七年七月十一日起計算之法定利息之
    判決。
    被上訴人則以其固曾先後與上訴人簽訂系爭買賣契約及續約，惟於簽訂系爭買賣
    契約時僅出售系爭第一批土地，並未包括系爭第二批土地，其因信賴上訴人所稱
    願意協助向市政府申購系爭第二批土地，始與上訴人簽訂系爭續約，惟因系爭第
    二批土地位於保護區內，管理機關暫不處理其所有權，致其無法購得系爭第二批
    土地，被上訴人自屬不可歸責，又因系爭契約明訂系爭第一批土地須俟上開土地
    變更為住宅區後始克辦理分割移轉予上訴人，現今系爭第一批及第二批土地均尚
    未變更為住宅區，被上訴人自無法依約辦理系爭第一批及第二批土地之分割移轉
    事宜，是被上訴人並未違約或債務不履行，上訴人亦無權解約或依系爭買賣契約
    第七條請求損害賠償等語，以資抗辯。
二、查上訴人主張渠二人先後於七十六年十月廿一日與被上訴人簽訂系爭買賣契約，
    約定被上訴人應將其所有系爭第一批土地中之一千三百坪土地分割移轉予上訴人
    ，復於同年月廿七日與被上訴人簽訂系爭續約，約定被上訴人應於七十七年六月
    卅日前承買系爭第二批土地並依比例持分移轉予上訴人，上訴人並已依約陸續給
    付被上訴人五千一百萬元，惟被上訴人並未依系爭續約於七十七年六月卅日前購
    得系爭第二批土地等事實，業據其提出與所述相符之系爭買賣契約、續約影本及
    系爭土地登記謄本為證，並為被上訴人所不爭執，堪認為真正。
三、按給付不能之效力，因其是否為可歸責於債務人之事由所致而有所不同，所謂可
    歸責或不可歸責，則因債務人應負注意義務之輕重而異其範疇，民法第二百二十
    條第一項規定：「債務人就其故意或過失之行為，應負責任」，是除契約另有約
    定外，須因債務人之故意或過失致給付不能，始屬可歸責於債務人之事由，否則
    即屬不可歸責於債務人之事由。次依同法第二百二十六條第一項、第二百二十五
    條第一項之規定，因可歸責於債務人之事由，致給付不能者，債權人得請求賠償
    損害；惟如因不可歸責於債務人之事由，致給付不能者，債務人免給付義務，自
    亦無庸賠償債權人之損害。是以本件之主要爭點在於被上訴人未依系爭續約於七
    十七年六月卅日前購得系爭第二批土地並依比例持分移轉予上訴人，是否屬可歸
    責於債務人之事由，而決定上訴人是否可解除契約、請求違約金。茲析述如下。
    按所謂不可歸責於債務人之事由，係指發生於外部而與債務人無關之事故而言，
    苟因債務人之內部準備工作不能如期完成，以致發生給付或受領之遲延時，雖該
    內部準備工作之不能如期完成，係出於第三人之行為，亦不能認為有不可歸責於
    債務人之事由，而使其免負遲延責任（最高法院六十三年台上字第二０七號判決
    意旨參照）；本件兩造於簽訂續約時，即約明應於七十七年六月三十日前購得系
    爭第二批土地並依比例持分移轉登記予上訴人，而系爭第二批土地分別為台北市
    及台灣省所有，且皆位於保護區內，有系爭第二批土地登記謄本及其土地使用分
    區及公共設施用地證明書在卷可稽，被上訴人於簽約時明知系爭第二批土地為公
    有土地，又位於保護區內，購買需經公家機關同意，而公家機關往往需配合政策
    考量、上級命令、民意代表機關之通過等等，並非被上訴人片面表示購買意願，
    即可買成。凡此本均屬被上訴人應為詳知或應為注意之事項，亦屬其內部應為自
    行控制之事項，是縱如被上訴人所辯無法購得系爭第二批土地係因行政機關內部
    行使裁量權之結果，惟亦係因其內部控制事項不當所肇致，尚與全係因與債務人
    無關之外部事項所肇致者，迥然有別，自屬可歸責於被上訴人之事由，此之情形
    ，適與買賣契約訂立後，標的物遭第三人查封，致無法如期交付予買方，係屬可
    歸責於賣方之事由者，完全相同。足見被上訴人無法履約購得系爭第二批土地並
    依比例持分移轉登記予上訴人，顯應屬可歸責於出賣人之事由，此尚與因天災、
    事變肇致其無法履約係不可歸責情形有別。上訴人執此抗辯，並非可採。
    （被上訴人於辯論時，方提出台北市政府函影本兩份，主張上訴人有協助使系爭
    第二批土地由保護區變更為住宅區，並協助被上訴人向台北市政府申購之義務云
    云，然「未於準備程序主張之事項，於準備程序後行言詞辯論時，不得主張之。
    」民事訴訟法第二百七十六條定有明文，被上訴人提出之台北市政府函，既未經
    準備程序調查，被上訴人自不得主張，此部分應生失權效力，依法本院應不予審
    酌。且查該台北市政府函僅能證明上訴人甲○○曾對於系爭第一批十二筆土地變
    更都市計劃問題，向台北市政府表示關切而已，該二張函始終未曾提及系爭第二
    批土地，顯與本件主要爭點無關，更何況兩造之續約，既未載明上訴人有此義務
    ，更未約定任何條件，被上訴人執此抗辯，並非可採，併此敘明。）
四、被上訴人雖又辯稱：系爭續約為系爭買賣契約之補充及延續，有關分割、移轉之
    條件自應與系爭買賣契約相同，而兩造於系爭買賣契約之土地標示後方，明白約
    定售予上訴人系爭第一批土地之界址，係「以二六一地號出入方便分割出約參佰
    坪止，再以士林往外雙溪方向，依實際面積推算壹仟坪，『俟土地開放為住宅區
    ，立即辦理分割』」，顯見系爭第一批及第二批土地之分割及移轉予上訴人，係
    以上開土地均變更為住宅區為停止條件，現今該條件既尚未成就，被上訴人自亦
    尚無須將系爭第一批及第二批土地依約定比例予以分割後移轉予上訴人云云。惟
    查移轉與分割係屬二回事，被上訴人非不得先移轉登記予上訴人後再俟機分割。
    且兩造之續約，僅載明被上訴人應於七十七年六月三十日前購得系爭第二批土地
    並依比例持分移轉登記予上訴人而已，並無任何有關分割之約定，況從續約第三
    條約定，被上訴人繳交過戶證件，應與上訴人交付三千五百萬元及設定抵押同時
    履行，而上訴人業已交付三千五百萬元及設定抵押，益加可證兩造對於移轉登記
    系爭第二批土地予上訴人並無附任何條件，被上訴人執此抗辯，亦非可採。
五、按「物之出賣人負交付其物於買受人，並使其取得該物所有權之義務」；又「出
    賣人應擔保第三人，就買賣之標的物，對於買受人不得主張任何權利」，民法第
    三四八條第一項、第三四九條定有明文。換言之，出賣之物為他人所有，則出賣
    人須先取得其所有權，然後移轉於買受人，或使該他人逕將物之所有權移轉於買
    受人。如出賣人不履行所有權移轉之義務，依民法第三五三條規定，買受人得依
    關於債務不履行之規定，行使其權利。查依系爭「另續約」第二條約定：「本契
    約買賣標的內有至善段貳小段二八○、二八六地號土地兩筆係台北市政府工務局
    養護工程處所有，賣方乙○○負責於民國七十七年六月三十日以前承買完竣．．
    ．。賣方並應將該兩筆土地依比例持分移轉與買方甲○○、丙○○。」惟被上訴
    人非但逾期仍未承買完竣，更遑論依比例持分移轉所有權，上訴人自得依債務不
    履行之規定，解除系爭契約。又按「因可歸責於債務人之事由，致給付不能者，
    債權人得請求賠償損害。前項情形，給付一部不能者，若其他部分之履行，於債
    權人無利益時，債權人得拒絕該部之給付，請求全部不履行之損害賠償。」民法
    第二百二十六條定有明文。查上訴人出售予上訴人之土地係系爭第一、二批共十
    四筆地號土地，經查系爭第二批二八○、二八六地號土地夾在整塊土地中間，則
    該二八○、二八六號土地既然無法移轉登記予上訴人等，縱令被上訴人所有之系
    爭其他土地得移轉登記予上訴人，亦屬不完整，顯然已嚴重影響其他土地之整體
    利用，於上訴人等亦無利益，依民法第二百二十六條第二項定，上訴人自得拒絕
    其他部分土地之給付。又按「契約解除時，當事人雙方回復原狀之義務，除法律
    另有規定或契約另有約定外，依左列之規定：一、由他方所受之給付物，應返還
    之。二、受領之給付物為金錢者，應附加自受領時起之利息償還之。」民法第二
    百五十九條第一款及第二款定有明文。兩造間之契約，既因可歸責於被上訴人之
    事由，致給付不能而被解除，則上訴人請求回復原狀，請求被上訴人返還受領之
    價金五千一百萬元，為有理由，應予准許。又被上訴人依法既應附加自受領時起
    之利息償還之，而被上訴人於七十六年十月二十一日簽約時收受上訴人支付定金
    一百萬元，於七十六年十月二十七日收受上訴人支付價金一千五百萬元，於七十
    六年十一月二十八日收受上訴人支付價金三千五百萬元（見系爭買賣契約與續約
    上被上訴人簽收支票日期），則上訴人減縮請求自七十七年七月十一日起至清償
    日止依年利率百分之五計算之利息，即有理由，應予准許。
六、復按違約金有屬於懲罰之性質者，有屬於損害賠償約定之性質者，依民法第二百
    五十條第二項前段規定，違約金除當事人另有訂定外，視為因不履行而生損害之
    賠償總額，故懲罰性違約金固以當事人有特別訂定者始足當之，然不論何者，既
    云「當事人得約定債務人不履行債務時，應支付違約金」，依其約定內容，尚可
    分為因給付不能、拒絕給付，或因遲延給付，或因不完全給付時，應支付之違約
    金。其屬損害賠償預定性之違約金者，如係為給付遲延而約定，即與民法第二百
    三十一條第一項規定之損害賠償額相當，其為給付不能而約定者，則與民法第二
    百二十六條規定之損害賠償額同（最高法院八十年度台上字第二二九、一七一八
    號判決參照）。經查，兩造於系爭買賣契約第七條定有違約金條款：「甲（即上
    訴人）乙（即被上訴人）雙方應遵約履行，萬一甲方發生違約者，所付款項由乙
    方無條件沒收，如乙方違約者，所收款項應於違約日起拾日內加倍返還與甲方作
    為違約賠償金，雙方不得異議」，核其性質應屬於損害賠償總額預定性之違約金
    ，而被上訴人對於系爭續約內所定之給付義務，既屬民法第二百二十六條所規定
    之情形，被上訴人自須給付上訴人屬於損害賠償總額預定性質之違約金，從而，
    上訴人基於系爭買賣契約第七條約定，訴請被上訴人給付違約金五千一百萬元，
    即有理由，應予准許。
七、被上訴人雖辯稱違約金過高應予酌減云云。惟按「違約金除當事人另有訂定外，
    視為因不履行而生損害之賠償總額。」民法第二百五十條第二項前段定有明文，
    兩造關於違約金之約定核屬損害賠償總額預定性之違約金，則只要契約之一方有
    違約之情形者，他方即得以請求約定之違約金額以為賠償，而無庸舉證證明其所
    受實際損害。又按民法第二百五十二條雖規定：「約定之違約金過高者，法院得
    減至相當數額。」然其核減之標準仍應依一般客觀事實，社會經濟狀況及當事人
    實際上所受損失為斟酌依據，並考量債務人違約之惡意程度（最高法院四十九年
    台上字第八０七號、五十年台上字第一九號判例參照）。故於本件而言，重點在
    於兩造所約定之違約金數額，是否與實際損害相差過於懸殊，而有過高必需核減
    之情況。經查本件被上訴人自七十六年十月二十一日至七十七年一月二十七日共
    收取上訴人支付之價金高達五千一百萬元，使用收益該五千一百萬元達十二年六
    個月之久，依利率年息百分之五計算，合計十二年六個月之本利為九千三百八十
    八萬八千六百元，被上訴人坐收利息高達四千二百八十八萬八千六百元。如依銀
    行定存利率或民間借款利率一分二至一分五（即約年息百分之十四至十八）計算
    ，利息更高達二、三倍。且查被上訴人不履行出賣人之義務，竟於八十年九月十
    七日在系爭買賣土地上築建釣蝦場、餐廳，有照片十一張在卷可證（見本院卷第
    九八至一○二）提供出租，收取租金，依保守估計，每月租金應有八十萬元，一
    年租金為九百六十萬元，八年六個月之租金，合計為八千一百六十萬元，被上訴
    人又收取押租金，押租金以三個月租金計算，有二百四十萬元，則被上訴人自八
    十一年起迄今達八年六個月，坐收八千四百萬元以上租金及押租金（此為被上訴
    人所不爭執，足見收入應超過此數額），如被上訴人依約履行移轉登記，上訴人
    即為系爭土地之共有人，該八千四百萬元有一半應歸上訴人所有，卻由被上訴人
    獨享。由此可知，被上訴人使用收益上訴人所交付之五千一百萬元，卻完全未履
    行任何義務，仍單獨使用收益系爭土地，二者所獲取之利益高達八千四百八十八
    萬八千六百元以上，遠遠超過上訴人請求之違約金（過超三千二百八十八萬八千
    六百元以上），是上訴人請求之違約金，並無過高情事。本院爰依一般客觀事實
    ，社會經濟狀況及當事人實際上所受損失為斟酌依據，並考量債務人違約之惡意
    程度（被上訴人曾張貼廣告出售系爭土地，有一物二賣之嫌）認上訴人請求被上
    訴人應給付五千一百萬元違約金，殊無過高可言。惟查兩造雖約定「自違約日起
    拾日內加倍返還與甲方作為違約賠償金」，然是否違約，何時違約，仍不能由契
    約看出，應認此違約金請求權為無確定期限之給付，債務人應自受催告時（或催
    告期限期滿）起，方負遲延責任（民法第二百二十九條參照）。查本件上訴人於
    八十七年十一月十六日以存證信函催告被上訴人於同年十二月三日清償，是以上
    訴人此部分法定遲延利息之請求，應自八十七年十二月四日起算，超過部分（即
    自七十七年七月十一日起至八十七年十二月三日）為無理由，應予駁回。
八、綜上所述，被上訴人因可歸責於其之事由不能給付系爭續約所約定之債務，依法
    屬契約之債務不履行，而其不履行雖屬系爭第二批土地之給付不能所致，然該一
    部之給付不能，已嚴重影響其他部分土地之利用，依民法第二百二十六條第二項
    規定，上訴人自得拒絕被上訴人其餘之履行，而請求全部不履行之損害賠償，上
    訴人因而依法解除系爭買賣契約，並依民法第二百五十九條、第二百六十條規定
    及不動產買賣契約第七條之約定，請求被上訴人返還價金五千一百萬元及給付違
    約金五千一百萬元，共計一億零二百萬元，其中五千一百萬元並自七十七年七月
    十一日起，另五千一百萬元則自八十七年十二月四日起，均至清償日止，按年息
    百分之五計算之法定利息，為有理由，應予准許。逾此所為請求，為無理由，應
    予駁回。又上訴人勝訴部分，兩造分別陳明願供擔保為准、免假執行之宣告，經
    核於法並無不合，爰分別酌定相當擔保金額准許之。至於上訴人敗訴部分，其假
    執行之聲請失所附麗，應併予駁回。原審就上開應准許部分，為上訴人敗訴之判
    決，並駁回其假執行之聲請，尚有未洽，上訴意旨求予廢棄改判，為有理由，爰
    由本院予以廢棄改判如主文第二項所示，並依聲請為附條件之准、免假執行之宣
    告。至於上訴人之請求不應准許部分，原判決為上訴人敗訴之判決，並駁回其假
    執行之聲請，經核於法並無不合，上訴意旨求予廢棄改判，為無理由，應駁回其
    上訴。
九、本件事證已臻明確，兩造其餘攻擊防禦方法及其他未經援用之證據，經本院斟酌
    後，認為均不足以影響本判決之結果，自無庸一一予以論駁，併此敘明。
十、據上論結，本件上訴為一部有理由，一部無理由，爰判決如主文。
中      華      民      國    八十九    年      八      月      一      日
                                臺灣高等法院民事第六庭
                                    審判長法  官  吳  欲  君
                                          法  官  陳  博  享
                                          法  官  藍  文  祥
右正本係照原本作成。
如不服本判決，應於收受送達後二十日內向本院提出上訴書狀，其未表明上訴理由者
，應於提出上訴後二十日內向本院補提理由書狀（均須按他造當事人之人數附繕本）
上訴時應提出委任律師或具有律師資格之人之委任狀；委任有律師資格者，另應附具
律師及格證書及釋明委任人與受任人有民事訴訟法第四百六十六條之一第一項但書或
第二項（詳附註）所定關係之釋明文書影本。
中      華      民      國    八十九    年      八      月      二      日
                                          書記官  吳  鎮  鑫
附註：
民事訴訟法第四百六十六條之一（第一項、第二項）：
對於第二審判決上訴，上訴人應委任律師為訴訟代理人。但上訴人或其法定代理人具
有律師資格者，不在此限。
上訴人之配偶、三親等內之血親、二親等內之姻親，或上訴人為法人、中央或地方機
關時，其所屬專任人員具有律師資格並經法院認為適當者，亦得為第三審訴訟代理人
。


司法院資訊處製作；財團法人民間司法改革基金會備份。
